---
title: "Introducción a perufaunads004"
output: rmarkdown::html_vignette
vignette: >
  %\VignetteIndexEntry{Introducción a perufaunads004}
  %\VignetteEngine{knitr::rmarkdown}
  %\VignetteEncoding{UTF-8}
---

```{r, include = FALSE}
knitr::opts_chunk$set(
  collapse = TRUE,
  comment = "#>",
  warning = FALSE,
  message = FALSE
)
```

## 1. Presentación del Paquete

El paquete **`perufaunads004`** proporciona un conjunto integrado de herramientas computacionales en R para la **validación taxonómica, reconciliación nomenclatural y consulta del estado de conservación** de las especies de fauna silvestre amenazada y legalmente protegida en el Perú.

Integra de forma unificada los dos instrumentos rectores en la materia:
1. **Decreto Supremo N° 004-2014-MINAGRI**: La norma jurídica oficial que aprueba la lista de clasificación y categorización de las especies amenazadas de fauna silvestre legalmente protegidas en el país (535 taxones).
2. **Libro Rojo de la Fauna Silvestre Amenazada del Perú (SERFOR, 2018)**: Publicación científica y técnica comprehensiva elaborada por el Servicio Nacional Forestal y de Fauna Silvestre (SERFOR) con comités de especialistas nacionales e internacionales, evaluando 528 taxones y proporcionando **381 fichas técnicas monográficas** con justificaciones, mapas de distribución, presiones antrópicas y medidas de conservación.

```{r setup}
library(perufaunads004)
library(dplyr)
```

---

## 2. Flujo de Trabajo Típico en Estudios de Biodiversidad y Consultoría Ambiental

El paquete está diseñado para resolver las tareas cotidianas que enfrentan biólogos, consultores ambientales (elaboración de EIA, DIA, PMA), investigadores académicos y gestores del SINANPE (SERNANP).

### Paso 1: Parsing y Clasificación de Nombres (`classify_spnames`)

A menudo los inventarios de campo o bases de datos históricas contienen nombres científicos con autorías, años, comillas o epítetos subespecíficos. `classify_spnames()` descompone y estandariza cada componente:

```{r parse-demo}
nombres_inventario <- c(
  "Tremarctos ornatus (F. Cuvier, 1825)",
  "Telmatobius culeus (Garman, 1876)",
  "Lama guanicoe cacsilensis Lönnberg, 1913",
  "Penelope albipennis Taczanowski 1878",
  "Tingomaria hydrophila"
)

clasificacion <- classify_spnames(nombres_inventario)
clasificacion |>
  select(submitted_name, genus, species, subspecies, authorship)
```

---

### Paso 2: Reconciliación y Matching Jerárquico (`fauna_matching`)

El núcleo del paquete es `fauna_matching()`, un motor relacional inspirado en la lógica de `wcvpmatch`. Realiza una búsqueda por niveles:
1. **Exact match**: Coincidencia directa con el nombre aceptado.
2. **Synonym match**: Resuelve sinónimos históricos o reubicaciones taxonómicas (por ejemplo, *Oreonax flavicauda* se resuelve a *Lagothrix flavicauda*).
3. **Fuzzy match**: Corrige errores ortográficos y variantes tipográficas menores mediante distancia de Levenshtein optimizada.
4. **Genus match**: Alerta si el taxón fue consignado solo a nivel de género (ej. *Telmatobius sp.*) e informa cuántas especies de dicho género están amenazadas.

```{r matching-demo}
lista_campo <- c(
  "Tremarctos ornatus",    # Exacto (Oso de anteojos - VU)
  "Oreonax flavicauda",    # Sinónimo de Lagothrix flavicauda (Mono choro de cola amarilla - CR)
  "Vultor gryphus",        # Error tipográfico por Vultur gryphus (Cóndor andino - EN)
  "Telmatobius culeus",    # Rana gigante del Titicaca (CR)
  "Sulcophanaeus actaeon", # Escarabajo pelotero (CR)
  "Panthera leo"           # Especie no listada en la fauna amenazada peruana
)

resultado_matching <- fauna_matching(lista_campo)

resultado_matching |>
  select(
    submitted_name,
    matched_name,
    match_type,
    ds004_code,
    libro_rojo_code,
    clase,
    common_name
  )
```

---

### Paso 3: Verificación Rápida de Amenaza (`is_threatened`)

Para flujos de filtrado rápido en tablas con miles de registros:

```{r threatened-demo}
especies_prueba <- c("Tremarctos ornatus", "Panthera leo", "Penelope albipennis", "Columba livia")

is_threatened(especies_prueba)
```

---

### Paso 4: Acceso a Monografías Oficiales del Libro Rojo (`get_ficha`)

Para las 381 especies en categorías de amenaza comprobada (**CR**, **EN**, **VU**), el paquete incluye el texto completo de las fichas técnicas redactadas por especialistas de campo:

```{r ficha-demo}
# Consulta de la monografía de la Pava aliblanca (Penelope albipennis)
ficha_pava <- get_ficha("Penelope albipennis")

cat("Especie:", ficha_pava$species_name, "\n")
cat("Categoría y Criterios UICN:", ficha_pava$ficha_categoria, "\n")
cat("Autores:", ficha_pava$autores, "\n\n")
cat("Distribución:\n", ficha_pava$distribucion, "\n\n")
cat("Principales Amenazas:\n", ficha_pava$amenazas, "\n")
```

También es posible imprimir un reporte formateado directamente en la consola de R mediante `get_ficha(..., print_details = TRUE)`.

---

## 3. Datasets Incluidos en el Paquete

- **`ds004_fauna`**: Los 535 taxones protegidos bajo el D.S. N° 004-2014-MINAGRI, con categorías legales, nombres comunes oficiales y notas normativas.
- **`libro_rojo_especies`**: Las 528 especies evaluadas en la publicación técnica del SERFOR (2018).
- **`libro_rojo_fichas`**: Compendio íntegro de 381 fichas técnicas monográficas elaboradas por especialistas con texto de justificación, distribución, amenazas y conservación.
- **`fauna_backbone`**: Base relacional unificada y optimizada para búsquedas y joins de alta velocidad.

---

## 4. Guía de Viñetas del Paquete

Para profundizar en los aspectos biológicos, metodológicos y normativos, consulte las viñetas especializadas:

1. **[Fundamentos de Conservación, Criterios UICN y Marco Legal del Libro Rojo](fundamentos_y_criterios_uicn.html)**:
   Explica la evolución normativa en el Perú (1977 a 2018), los 5 criterios de la UICN (A-E), el predominio del Criterio B en la fauna peruana, la ausencia del Criterio E por falta de datos cuantitativos, y la dinámica taxonómica.
2. **[Diagnóstico por Grupos Taxonómicos, Ecorregiones y Amenazas](diagnostico_grupos_taxonomicos.html)**:
   Síntesis exhaustiva de la situación de Anfibios (crisis del hongo Bd y brechas en el SINANPE), Aves (endemismos críticos y bosques secos), Mamíferos (matriz de presiones agropecuarias y forestería), Reptiles (sesgos de muestreo por EIA y endemismo costero) e Invertebrados terrestres (primer hito de protección legal).
3. **[Comparación de Listas de Fauna Amenazada del Perú (2014 vs. 2018)](comparacion_fauna_2014_2018.html)**:
   Análisis relacional sistemático entre el D.S. N° 004-2014-MINAGRI y el Libro Rojo SERFOR (2018), detallando concordancias, especies retiradas, adiciones y matrices de transición de categorías.
