---
title: "Introducción a perufaunads004"
output: rmarkdown::html_vignette
vignette: >
  %\VignetteIndexEntry{Introducción a perufaunads004}
  %\VignetteEngine{knitr::rmarkdown}
  %\VignetteEncoding{UTF-8}
---

```{r, include = FALSE}
knitr::opts_chunk$set(
  collapse = TRUE,
  comment = "#>"
)
```

## Introducción

El paquete **perufaunads004** facilita la validación taxonómica y la consulta del estado de conservación de especies de fauna silvestre de Perú, integrando el **Decreto Supremo N° 004-2014-MINAGRI** y el **Libro Rojo de la Fauna Silvestre Amenazada del Perú** (SERFOR, 2018).

```{r setup}
library(perufaunads004)
library(dplyr)
```

## Validación y Reconciliación con `fauna_matching`

El núcleo del paquete es `fauna_matching()`, que implementa una jerarquía de matching:

1. **Coincidencia exacta**: Identifica nombres idénticos a los aceptados.
2. **Sinónimos**: Resuelve nombres históricos y reubicaciones taxonómicas (por ejemplo, *Oreonax flavicauda* a *Lagothrix flavicauda*).
3. **Coincidencia difusa (*fuzzy*)**: Corrige errores tipográficos menores utilizando algoritmos de distancia de cadenas de `stringdist`.
4. **Nivel de género**: Proporciona advertencias contextuales si solo se cuenta con el género (ej. *Telmatobius sp.*).

```{r matching-demo}
lista_ejemplo <- c(
  "Tremarctos ornatus",
  "Oreonax flavicauda",
  "Vultor gryphus",
  "Telmatobius culeus",
  "Panthera onca",
  "Panthera leo"
)

res <- fauna_matching(lista_ejemplo)

res |>
  select(submitted_name, matched_name, match_type, ds004_code, libro_rojo_code, clase)
```

## Acceso a Fichas Técnicas con `get_ficha`

Para especies que cuentan con ficha técnica en el Libro Rojo (381 especies), se puede extraer la información detallada:

```{r ficha-demo}
fc <- get_ficha("Tremarctos ornatus")
fc |> select(species_name, ficha_categoria, common_name, autores)
```
